【裁判字號】    89,訴,233
【裁判日期】    900130
【裁判案由】    業務過失致死
【裁判全文】
臺灣士林地方法院刑事判決                          八十九年度訴字第二三三號
    聲  請  人  臺灣士林地方法院檢察署檢察官
    被      告  丙○○
  （聲請書誤載為林建添）
    選任辯護人  吳麗雲
右列被告因業務過失致死等案件，經檢察官聲請簡易判決處刑（八十九年度偵字第三
○九九號），本院認不得以簡易判決處刑，改依通常程序審理，判決如左：
    主  文
丙○○從事業務之人，因業務上之過失致人於死，累犯，處有期徒刑肆月，如易科罰
金，以佰元折算壹日。
    事  實
一丙○○曾因違反就業服務法，經臺灣桃園地方法院判處有期徒刑四月確定，於民國
  八十四年六月十三日易科罰金執行完畢。緣臺北市政府捷運工程局東區工程處將「
  ＣＮ二五九Ｃ標南港線昆陽站與後山埤站間之潛盾隧道工程，昆陽站、昆陽站西側
  及昆陽站至隧道出口段間隧道工程，及人行陸橋復建工程」交由「太平洋建設股份
  有限公司」（以下簡稱太平洋建設）及「日商清水建設株式會社」（以下簡稱清水
  建設）聯合承攬（以下簡稱清水太平洋聯合承攬公司），清水建設再將「南港線昆
  陽站與後山埤站間之潛盾隧道工程，昆陽站、昆陽站西側及昆陽站至隧道出口段間
  隧道工程，及人行陸橋復建工程之模板工程及混凝土澆置工程」交由「財新實業有
  限公司」（以下簡稱財新公司）承攬，丙○○受僱於財新公司，於上開工程之工地
  負責指揮勞工從事模板作業，為從事該工程工地現場監督指揮、安全維護業務之人
  。於八十八年七月二日上午九時許，在臺北市南港區○○○路○段捷運工程地下底
  層ＥＢ─１９區集水坑工地施工時，丙○○明知指揮勞工從事模板作業時，對於角
  材之堆放，應置於堅實、平坦之地，並加以適當之墊襯及擋樁，以防止堆積作業中
  引起之危害，且依當時情形，又無不能注意之情形，竟疏未注意，指揮勞工從事角
  材（每支寬Ｘ高Ｘ長各約六公分Ｘ九公分Ｘ三百六十六公分、重約十六公斤）堆疊
  作業時，在未加以適當墊襯及擋樁之情況下，任由勞工將角材堆疊高一．五公尺，
  以致泰國籍勞工Chaiphidet Thongphut在上開工地東側牆與中隔牆間從事角材堆疊
  之際，因堆放不當之角材滾落倒塌而受壓、擊，經送醫急救後，延至八十八年七月
  二日下午五時十五分許，終因血胸不治死亡。
二案經臺灣士林地方法院檢察署檢察官自動檢舉偵查聲請簡易判決處刑，本院改依通
  常程序審理。
    理  由
一訊據被告丙○○固不否認於右揭時地受僱於財新公司監督上開工程施作，惟矢口否
  認有何業務過失致死之犯行，辯稱：伊係現場工程師，只負責工程進度，泰籍勞工
  之監督指揮非伊業務範圍，且ＥＢ─１９區集水坑工地東側牆與中隔牆之間空間狹
  小，堆放角材時不可能設置墊襯及擋樁，況角材應屬於營造安全衛生設施標準第二
  十條規定之「木塊」，而非同標準第十九條所定之「樁、柱」，不需要加以適當之
  墊襯及擋樁，又該名死亡泰籍勞工應是搬運角材時不慎跌倒前傾，胸部傾壓到自己
  搬運的角材造成血胸而死亡，而非被滾落倒塌之角材壓斃，若非送醫當時無家屬簽
  名，無法進行緊急手術，應不致發生死亡之結果云云。惟查：
(一)被害人之死因：(1)右揭角材堆倒塌壓住作業中之被害人即泰國籍勞工Chaiphidet
  Thongphut 之事實，業據現場另名泰國籍勞工Luang In Niphon於警局初訊時陳稱
  ：「Chaiphidet Thongphut被許多疊起的枕木滾下壓住身體，僅剩頭、胸口以上能
  看見」（參見八十八年度相字第四○九號相驗卷宗第九頁）等語綦詳。(2)又被害人
  確因本件事故造成血胸致死等情，亦經臺灣士林地方法院檢察署檢察官督同法醫師
  相驗屬實，製有相驗筆錄、勘驗筆錄、相驗屍體證明書、驗斷書、相驗照片七幀在
  卷足佐。(3)被告雖辯稱：被害人可能係搬運角材時跌倒傾壓角材所致云云，惟經本
  院傳訊臺灣士林地方法院檢察署法醫室檢驗員陳標乾，其證稱：若被害人自己搬運
  角材跌倒，不可能造成本件致命傷勢等語（參見本院九十年一月十六日審判筆錄）
  ，參諸前揭泰國籍勞工Luang In Niphon於警局初訊之陳述，倘被害人確係自己搬
  運角材時跌倒前傾，事故發生時被害人應係面部朝下傾壓角材，而非本件頭、胸朝
  上遭角材壓制之情形；另被告辯稱：被害人於事故發生時傷不致死，因無家屬簽名
  ，無法進行緊急手術而生死亡結果云云，惟經本院函詢臺北市立忠孝醫院，該院表
  示：「查病患Thongp於八十八年七月二日送到本院急診，當時血壓34/23mmHg，心
  跳124/min，呈現休克昏迷現象，且瞳孔對光無反應，經急救後仍無明顯改善。超
  音波診斷為腹內出血，疑肝臟破裂出血。經住院入加護病房持續治療後，於八十八
  年七月二日下午四時三十分宣布死亡。因病患到院時已經呈現休克昏迷，且狀況極
  差，無法施予緊急手術」等語，有該院八十九年八月一日忠醫歷字第八九六○五五
  ○二○○號函暨病歷一冊附卷可稽，是被告此部分所辯核與事證有悖，不足採信。
(二)被告之注意義務：(1)按勞工安全衛生法所謂之雇主，係指事業主或事業之經營負責
  人，此觀該法第二條第二項規定自明，又事業單位以其事業招人承攬時，其承攬人
  就承攬部分負本法所定雇主之責任，再承攬者亦同，同法第二條第二項、第十六條
  分別定有明文。而所謂事業主，不以與勞工有直接之僱用關係者為限，凡就勞工所
  進行之工作，有事實上監督、管理能力之事業負責人即屬之。本件「ＣＮ二五九Ｃ
  標南港線昆陽站與後山埤站間之潛盾隧道工程，昆陽站、昆陽站西側及昆陽站至隧
  道出口段間隧道工程，及人行陸橋復建工程」由臺北市政府捷運工程局東區工程處
  交清水太平洋聯合承攬公司承攬，清水建設再將「南港線昆陽站與後山埤站間之潛
  盾隧道工程，昆陽站、昆陽站西側及昆陽站至隧道出口段間隧道工程，及人行陸橋
  復建工程之模板工程及混凝土澆置工程」交由財新公司承攬，此有臺北都會區捷運
  系統工程合約書、日商清水建設株式會社工程合約書、聯合承攬協議書影本各一件
  在卷可考。而被害人Chaiphidet Thongphut雖係太平洋建設依法申請聘僱許可而僱
  佣，有行政院勞工委員會職業訓練局八十九年六月七日職外字第七二一三八一號
  函附卷足考，然事故發生時，該名泰國籍勞工係財新公司依契約向太平洋建設租借
  使用中，薪水先由太平洋建設支付予該名勞工，再由清水太平洋聯合承攬公司每月
  自財新公司之工程款中扣除，清水太平洋聯合承攬公司僅針對財新公司出借外勞，
  不會直接給財新公司的小包等情，此據證人即清水太平洋聯合承攬公司於捷運工程
  ＣＮ二五九Ｃ施工所所長戊○○○、清水太平洋聯合承攬公司現場工程師甲○○（
  均參見本院八十九年十一月九日訊問筆錄）、清水太平洋聯合承攬公司勞工安全衛
  生作業主管乙○○（參見本院八十九年十二月七日訊問筆錄）、小包丁○○（參見
  本院九十年一月十六日審判筆錄）證述綦詳，至證人即清水太平洋聯合承攬公司現
  場工程師江凱暐證稱：該名外勞係太平洋建設直接撥給丁○○云云（參見本院八十
  九年九月七日訊問筆錄），核與前揭四名證人所言相悖，且證人江凱暐亦不否認丁
  ○○需透過被告向太平洋建設借用外勞，是證人江凱暐此部分所言不足為有利於被
  告之認定。本件財新公司亦應負勞工安全衛生法、營造安全衛生設施標準所定之雇
  主責任無訛。(2)本件被告丙○○於財新公司前開工程之工地負責指揮勞工從事模板
  作業，除據被告於偵查中自承：「我是現場負責人。（檢察官問：是否有告之如何
  操作及監督？）有，每次都要說也都要巡視」等語不諱（參見前揭相驗卷宗第八三
  頁），並據證人即清水太平洋聯合承攬公司施工所所長戊○○○證述：「因為我們
  與財新有簽合約，財新現場的人員、管理安全衛生由財新負責：：：他（指被告）
  是財新在模板部分工地的負責人」（參見本院八十九年十一月九日訊問筆錄）、現
  場工程師江凱暐證稱：「（檢察官問：財新的現場指揮官是何人？）被告，他代表
  財新在二五九工地擔任所有結構體放樣、測量及工作進度的安排」（參見本院八十
  九年九月七日訊問筆錄）、勞工安全衛生作業主管乙○○證稱：「平常我有看過他
  在現場指揮泰勞做模板的組裝工作」（參見本院八十九年十二月七日訊問筆錄）、
  財新公司負責人戴俊萍證述：「我交待丙○○監督指揮」（參見前揭相驗卷宗第八
  三頁背面）、小包丁○○證稱：「（檢察官問：財新的現場負責人是誰？）被告。
  （檢察官問：你在模板工程現場是否受被告指揮？）是」，足證被告確為從事工地
  現場監督指揮、安全維護業務之人。被告雖於本院審理時翻異前詞，改稱：伊只負
  責工程進度，不負責指揮勞工云云，核與其於偵查中之陳述及前揭證人之證言不符
  ，無非事後卸責之詞，委不足採。(3)按「雇主對左列事項應有符合標準之必要安全
  衛生設備：：：四、防止採石、採掘、裝卸、搬運、堆積及採伐等作業中引起之危
  害」、「雇主對於樁、柱等之堆放，應置於堅實、平坦之地，並加以適當之墊襯及
  擋樁」，勞工安全衛生法第五條第一項第四款、營造安全衛生設施標準第十九條分
  別定有明文。被告受僱於雇主財新公司，擔任上開工地負責人，已如前述，自應一
  併注意財新公司依法對工作場所安全應負之維護、管理、監督責任，且依當時情形
  ，並無不能注意之情事，竟疏於注意，僅以空間狹窄為由，未遵循相關安全規定，
  貿然任由勞工在未加以適當墊襯及擋樁之情況下，將角材（每支寬Ｘ高Ｘ長各約六
  公分Ｘ九公分Ｘ三百六十六公分、重約十六公斤）堆疊高一．五公尺，以致角材滾
  落傾倒壓斃作業中之被害人，被告確有過失，至為灼然，臺北市政府勞工局勞動檢
  查處亦同此認定，有該處八十八年九月十五日北市勞檢二字第八八六一五○六三○
  ○號函送之「日商清水建設股份有限公司捷運ＣＮ二五九Ｃ標工程發生泰籍勞工
  Chaiphidet Thongphut因物體倒塌被壓致死職業災害檢查報告書」可稽，且被告之
  過失行為與被害人之死亡結果有相當因果關係。(4)至被告辯稱：角材應屬於營造安
  全衛生設施標準第二十條規定之「木塊」，而非同標準第十九條所定之「樁、柱」
  ，不需要加以適當之墊襯及擋樁云云，惟依營造安全衛生設施標準第十九條規定主
  旨，是以「樁、柱」等條狀實心體之穩固堆放為其規範對象，同標準第二十條規定
  ，則以「磚、瓦、木塊」等塊狀實心體之穩固堆放為其規範對象，「同類材料」係
  指與「磚、瓦、木塊」類似之塊狀材料，如瓷磚、大理石地磚、木製墊塊等，本案
  所揭「角材」（寬Ｘ高Ｘ長各約六公分Ｘ九公分Ｘ三百六十六公分）作為模板支撐
  、貫材等使用，應屬營造安全衛生設施標準第十九條規定之「樁、柱」，此有行政
  院勞工委員會八十九年九月十五日臺勞安二字第○○四○○九○號、臺北市勞工
  局勞動檢查處八十九年九月二十一日北市勞檢二字第八九六一五○七二○○號函各
  一件足參，至被告所提臺北市土木技師公會八十九年十二月一日北土技字第八九三
  一九三四號鑑定報告書認「樁」應為澆置或打入地中作為固定或支撐載重用柱狀構
  材之總稱，「柱」應指用以承受撓由及壓縮應力之建築物構材，「角材」不屬於「
  樁、柱」，然觀諸營造安全衛生設施標準第十九條規定，倘該條所稱之「樁、柱」
  法律定義等同前揭建築學定義，既已打入地中或成為建築物之一部，焉有「堆放」
  、「加以適當之墊襯及擋樁」之必要？況該鑑定報告書亦未認定「角材」屬於「磚
  、瓦、木塊或同類材料」，是前揭鑑定報告書鑑定結果顯有建築名詞與法律名詞認
  定之差異，本院自不受其拘束，附此敘明。
(三)綜上所述，被告丙○○所辯，均係卸責之詞，不足採信，其犯行洵堪認定，應依法
  論科。
二查被告丙○○於財新公司右開工地負責指揮勞工從事模板作業及工地之監督、指揮
  、安全，俱如前述，為從事業務之人，核其所為，係犯刑法第二百七十六條第二項
  業務過失致死罪。查被告前因違反就業服務法，經臺灣桃園地方法院判處有期徒刑
  四月確定，於八十四年六月十三日易科罰金執行完畢，有卷附臺灣高等法院被告全
  國前案紀錄表可按，其受有期徒刑之執行完畢，五年內再犯本件有期徒刑以上之罪
  ，為累犯，依法加重其刑。爰審酌被告之品行、生活狀況、智識程度、所生危害、
  犯罪後態度、被告過失之程度，及本件事故已由太平洋建設出面與被害人家屬達成
  和解等一切情狀，量處如主文所示之刑。又被告行為後，刑法第四十一條業於九十
  年一月十日修正公布，同年月十二日生效，舊法規定犯最重本刑三年以下有期徒刑
  以下之刑之罪，而受六個月以下有期徒刑或拘役之宣告，因身體、教育、職業、家
  庭之關係或其他正當事由，執行顯有困難者，得易科罰金，修正後刑法第四十一條
  第一項規定，凡犯最重本刑五年以下有期徒刑以下之刑之罪，而受六個月以下有期
  徒刑或拘役之宣告，均得易科罰金，比較新舊法之規定，以修正後之新法有利於行
  為人，自應依刑法第二條第一項前段規定，適用裁判時之新法，併予宣告易科罰金
  之折算標準。
據上論斷，應依刑事訴訟法第四百五十二條、第二百九十九條第一項前段，刑法第二
條第一項前段、第二百七十六條第二項、第四十一條第一項前段、第四十七條，罰金
罰鍰提高標準條例第一條前段、第二條，判決如主文。
本案經檢察官陳文哲到庭執行職務
中        華        民        國      九十    年    一    月    三十    日
                                臺灣士林地方法院刑事第四庭
                                            法  官
如不服本判決，應於判決送達後十日內，向本院提出上訴狀。


司法院資訊處製作；財團法人民間司法改革基金會備份。
